【裁判字號】    98,訴,115
【裁判日期】    980320
【裁判案由】    侵權行為損害賠償
【裁判全文】
臺灣臺北地方法院民事判決               98年度訴字第115號
原      告  丁○○
            丙○○
訴訟代理人  陳傳中律師
被      告  甲○○
            中國時報文化事業股份有限公司
法定代理人  蔡衍明
訴訟代理人  邱景睿律師
複  代理人  黃建霖律師
上當事人間請求侵權行為損害賠償事件，本院於民國98年2月25
日言詞辯論終結，判決如下：
    主  文
原告之訴及假執行之聲請均駁回。
訴訟費用由原告負擔。
    事  實  及  理  由
一、按當事人喪失訴訟能力或法定代理人死亡或其代理權消滅者
    ，訴訟程序在有法定代理人或取得訴訟能力之本人，承受其
    訴訟以前當然停止，民事訴訟法第170 條定有明文。又該條
    所定之承受訴訟人，於得為承受時，應即為承受之聲明，同
    法第175條第1項亦規定甚詳。本件被告中國時報文化事業股
    份有限公司（下稱中國時報公司）法定代理人原為乙○○，
    嗣於審理中變更為蔡衍明，並聲明承受訴訟，有公司登記資
    料在卷可佐，經核與前開規定相符，是其聲明承受訴訟，即
    屬適法。
二、原告主張：被告未善盡查證義務，於民國97年9月19日出刊
    之中國時報C3版以標題報導：「洋傘公司女老總夥弟竊機密
    另立門戶」，並於報導內文謂：「公司總經理丁○○，為了
    到大陸另立門戶，夥同胞弟丙○○在公司電腦植入木馬程式
    ，竊取客戶名單、財務報表等商業，還偷走新款洋傘樣品」
    「他夥同具電腦專才的胞弟丙○○8月中旬非法破解財務經
    理使用的個人電腦密碼，竊取公司財物報表、客戶名單、雨
    傘商業機密，植入木馬程式KEYHOOK，藉以側錄鍵盤敲打紀
    錄，竊得公司機密資料。2人還竊取全新洋傘樣品近百隻價
    值約30萬。」「陳立秋坦承，這些資料準備要用在大陸設廠
    、接洽訂單之用」「丙○○早在事前即藉機向同事借得公司
    保全磁卡及鑰匙拷貝，再於例假日前夕，關閉公司保全設備
    及監視器犯案」等完全不實之負面報導。被告已共同侵害原
    告之名譽權及肖像權，爰依民法第184條第1項、第185條、
    第188條第1項、第195條第1項請求損害賠償及慰撫金。聲明
    ：（一）被告應連帶給付原告丁○○、丙○○各新台幣（下
    同）150萬元，暨自起訴狀繕本送達翌日即97年10月25日起
    至清償日止，按年息百分之5計算之利息。（二）被告應連
    帶負擔費用將附件所示道歉啟事刊登於中國時報、聯合報、
    蘋果日報第1版版頭各1日（三）願供擔保，請准宣告假執行
    。
三、被告則以：不否認曾發表上開言論，但上開言論內容均依據
    警察機關提供之破案資料，且報導係出於善意等語，資為抗
    辯。聲明：（一）原告之訴駁回。（二）如受不利判決，願
    供擔保請准宣告免為假執行。
四、兩造不爭執事項：
（一）系爭報導為被告甲○○撰寫，並刊登在被告中國時報公司
      所發行之中國時報97年9月19日C3社會版。
（二）被告甲○○受雇於被告中國時報公司。
五、茲兩造於本院審理時協商爭點：（一）大法官會議釋字第50
    9號解釋是否適用於民事事件？（二）被告甲○○撰寫系爭
    報導時是否有相當理由確信其為真實？是否已善盡平衡報導
    責任及合理查證義務？
（一）大法官會議釋字第509號解釋是否適用於民事事件？
    1.按言論自由為人民之基本權利，憲法第十一條有明文保障
      ，國家應給予最大限度之維護，俾其實現自我、溝通意見
      、追求真理及監督各種政治或社會活動之功能得以發揮。
      惟為兼顧對個人名譽、隱私及公共利益之保護，法律尚非
      不得對言論自由依其傳播方式為合理之限制。司法院大法
      官會議第509號解釋揭櫫明確。
    2.惟名譽係開放概念，行使言論自由是否因而侵害他人之名
      譽，構成不法，應依法益權衡加以判斷。上開509號解釋
      旨在衡平憲法所保障之言論自由與名譽權兩種法益，在民
      事事件中，就行使言論自由是否構成不法侵害，基於法律
      秩序的統一性，應就整體法規範予以評價考量，因憲法為
      民事法之上位規範，在為民事法解釋時亦不應違反憲法原
      則及憲法精神，而應採合憲解釋為之，是上開509號解釋
      於民事法中應予適用，即將該解釋文揭櫫之概念及刑法第
      310條第3項、第311條除外規定，置於民事個案中予以考
      量，而作為侵害名譽權行為之阻卻不法事由，俾使上開50
      9號解釋揭櫫之精神在下位法律規範中之之價值判斷一致
      ，以維護法律秩序之整體性。申言之，行為人之言論雖損
      及他人名譽，其言論屬陳述事實時，如能證明其為真實，
      或行為人雖不能證明言論內容為真實，但依其所提證據資
      料足認為行為人有相當理由確信其為真實者；或言論屬意
      見表達，如係善意發表，對於可受公評之事，而為適當之
      評論者，不問事之真偽，均難謂係不法侵害他人之權利，
      尚難令負侵權行為損害賠償責任。
（二）被告甲○○撰寫系爭報導時是否有相當理由確信其為真實
      ？是否已善盡平衡報導責任及合理查證義務？
      被告甲○○主張系爭報導係採訪警察及依據桃園縣警察局網
      站之警政新聞、桃園新聞網之新聞作成，有簡訊資料、警
      政新聞及桃園新聞網新聞在卷可按，堪可認定。原告固主
      張於警政新聞及桃園新聞網之新聞中並未記載「丁○○、
      丙○○」之姓名資料，惟警政新聞、桃園新聞網皆以陳00
      、陳女姐弟等記載行為人，另參諸被告提出之監視器畫面
      之擷取照片，及原告確因被指控竊取機密而遭刑事偵查等
      情，已徵被告甲○○認定原告即為前開警政新聞及桃園新
      聞網新聞中所稱陳00、陳女姐弟，係有相當理由確信其為
      真實。又系爭報導內容係關於企業遭盜取商業機密事件，
      與公益有關且為可受公評事項，依上開說明，被告自無需
      負損害賠償責任。
六、原告主張肖像權遭侵害部分：
    按因故意或過失，不法侵害他人之權利者，負損害賠償責任
    ；不法侵害他人之身體、健康、名譽、自由、信用、隱私、
    貞操，或不法侵害其他人格法益而情節重大者，被害人雖非
    財產上之損害，亦得請求賠償相當之金額，民法第184條第1
    項前段、第195條第1項前段定有明文。次按肖像權為個人對
    其肖像決定是否使用、公開之權利，屬民法第195條第1項所
    稱重要人格法益之一種。從而未經他人同意，擅自使用、公
    開他人照片，應認為對肖像權之侵害行為，惟須侵害法益情
    節重大且無阻卻不法事由，始得令行為人負侵權行為責任。
    此外，新聞自由討論報導內容應包含所有需要之訊息，或適
    於使社會公眾瞭解當時之情況，憲法新聞自由所保障者，為
    報導可能為公眾所關切或興趣之熱門新聞，不論為公共事務
    或純屬私人私事，均得為公開報導內容，對於涉嫌犯罪者之
    重要資訊，只要係發生且存在之「新聞」，均為現代生活人
    們重要訊息，而為公眾所欲知悉，公開報導此種事件亦能促
    進憲法確保犯罪公開審判之價值。本院96年度訴字第9948號
    可供參照。經查，被告於系爭報導中刊登原告丁○○之照片
    ，並未逾合理使用範圍，依上開說明，報告無須負損害賠償
    責任。
七、綜上所述，原告基於侵權行為等法律關係，請求被告應連帶
    賠償原告丁○○、丙○○各150萬元，及自起訴狀送達翌日
    即97年10月25日起至清償日止，按週年利率5%計算之利息，
    並應連帶負擔費用將附件所示道歉啟事刊登於中國時報、聯
    合報、蘋果日報第1版版頭各1日，為無理由，不應准許。又
    其假執行之聲請亦失所附麗，應併予駁回。
八、本件事證已臻明確，兩造其餘之攻擊防禦方法及所提之證據
    ，經審酌後認均無礙判決之結果，爰不予一一論述。
九、據上論結，本件原告之訴為無理由，並依民事訴訟法第78條
    、第85條第1項，判決如主文。
中    華    民    國    98    年     3     月    20    日
                  民事第二庭    法  官  黃呈熹
以上正本係照原本作成。
如對本判決上訴，須於判決送達後20日內向本院提出上訴狀。
中    華    民    國    98    年     3     月    20    日
                                書記官  傅美蓮


司法院資訊處製作；財團法人民間司法改革基金會備份。
